台灣台中地方法院刑事判決　　　　　　　　　　　　　九十二年度自字第六八七號
　　自　訴　人　乙○○
　　被　　　告　甲○○
右列被告因偽造文書案件，經自訴人提起自訴，本院判決如左：
    主  文
甲○○無罪。
    理  由
壹、自訴意旨略以：被告甲○○明知無經濟能力支付會款，竟意圖為自己不法所有，
    基於概括犯意，連續未經他人同意，以他人名義參加自訴人擔任會首之互助會二
    會，其中先於於民國八十八年五月五日，以被告丈夫張柏林名義，參加自訴人擔
    任會首之互助會（下稱甲會），該會每會新台幣（下同）三萬元，至九十年十月
    五日止，採外標制，每月五日標會一次，被告並於八十八年十月五日，以張柏林
    名義偽造標單標會，並以九千八百元高額利息得標，於詐取當期會款後，自八十
    九年九月起即未再繳納死會會款，計五十五萬七千二百元；次於八十九年七月十
    五日，以被告女兒張凱玲名義參加自訴人擔任會首之互助會（下稱乙會），該會
    每會二萬元，至於九十一年二月十五日止，採外標制，每月十五日標會一次，被
    告並於八十九年八月十五日，以張凱玲名義偽造標單標會，並以四千二百元高額
    利息得標，於詐取當期會款得款後即未再繳納死會會款，計四十三萬五千六百元
    。因認被告涉犯刑法第二百十條偽造文書罪、第三百三十九條第一項詐欺取財罪
    。並以自訴人之指述、張柏林、張凱玲之民事答辯狀暨互助會單二紙等為證明被
    告犯罪之證據。
貳、按犯罪事實應依證據認定之，無證據不得認定犯罪事實；又不能證明被告犯罪者
    ，應諭知無罪之判決，刑事訴訟法第一百五十四條第二項、第三百零一條第一項
    分別定有明文。又認定不利於被告之事實，須依積極證據，苟積極證據不足為不
    利於被告事實之認定時，即應為有利於被告之認定，更不必有何有利之證據（最
    高法院三十年上字第八一六號判例參照）。又刑事訴訟法第一百六十一條第一項
    規定：檢察官就被告犯罪事實，應負舉證責任，並指出證明方法。因此，檢察官
    對於起訴之犯罪事實，應負提出證據及說服之實質舉證責任。倘其所提出之證據
    ，不足為被告有罪之積極證明，或其指出證明之方法，無從說服法院以形成被告
    有罪之心證，基於無罪推定之原則，自應為被告無罪判決之諭知（最高法院九十
    二年台上字第一二八號判例參照）。再當事人固得聲請法院調查證據，而法院為
    發見真實，亦得依職權調查證據，惟僅於維護公平正義或對被告之利益有重大關
    係之事項，始應依職權調查之，刑事訴訟法第一百六十三條第一、二項定有明文
    ，故法院於當事人主導之證據調查完畢後，認為事實未臻明白，而卷內復有其他
    足認為有助於發現真實又足以影響判決結果之證據存在，且有調查之可能者，固
    得依職權調查證據，但並無蒐集證據之義務；蒐集證據乃職司追訴犯罪之檢察官
    之職責，事實審法院調查證據之範圍仍以案內存在之證據為限（最高法院九十一
    年度台上字第四○九一號判決參照）。而刑事訴訟法第一百六十一條、第一百六
    十三條規定係編列在該法第一編總則第十二章「證據」中，故前開規定，亦於自
    訴程序之自訴人同有適用。再告訴人之告訴，本以使被告受刑事追訴為目的，故
    其陳述是否與事實相符，自應調查其他證據，以資審認，苟其所為攻擊之詞，尚
    有瑕疵，則在此瑕疵未予究明以前，即不能遽採為斷罪之基礎（最高法院六十九
    年台上字第一五三一號判決參照）。
參、訊據被告堅決否認有何偽造文書及詐欺取財犯行，辯稱：伊參加自訴人所召集之
    甲、乙二會，惟自訴人逕自於會單上填載張柏林、張凱玲的名字，伊因自訴人之
    要求始同意為此填載，且民間用他人名義跟會的情形很常見，又因投標要寫跟會
    單相同樣的名字，伊於標會時寫自己的名字，惟自訴人說不可以寫伊的名字，叫
    伊改成先生、女兒的名字，所以伊才在標單上改成張柏林、張凱玲的名字，再本
    案於取得會款後，係因為了幫伊表妹還錢，致周轉不靈，故嗣未能依約給付會款
    等語。經查：
一、被訴偽造文書部分：
（一）按刑法上偽造文書之偽造係指無製作權而擅自製作而言，是製作人必有無製作
      權之認識，始克與擅自製作相當，否則行為人因欠缺偽造之故意，即難以該罪
      相繩（最高法院八十八年度台上字第三八○八號判決參照）。查本案被告就甲
      、乙二會未經張柏林、張凱玲之授權而入會，並以各該人名義填載標單，標取
      得會款，且被告就甲、乙二會均自八十九年九月間起未依約繳交死會會款等情
      ，為被告及自訴人陳明不爭執之事項，並有本院九十二年度中簡字第六四八、
      六九八號案件張柏林、張凱玲之民事答辯狀各一紙，甲、乙二會會單各一紙在
      卷可稽，是被告未經張柏林、張凱玲之授權，以該二人之名義加入甲、乙二會
      ，進而填寫標單，標取得會款等情，應堪認定。
（二）次查民法債編於八十八年四月二十一日修正增訂第七百零九條之一至第七百零
      九條之九合會專節，民法債編施行法並明定前開修正增訂條文，自八十九年五
      月五日施行，本案就甲、乙會部分，係分別自八十八年五月五日、八十九年七
      月十五日召集起會，而按「民事，法律所未規定者，依習慣；無習慣者，依法
      理」，民法第一條前段定有明文，從而前揭甲、乙二會，自應分別適用我國民
      間互助會之習慣及修正增訂之合會專節條文規範合會法律關係。而依我國之社
      會實況，互助會係會首召募會員參加而成立，並由會首制作會單，記載會首、
      會員姓名及相關事項，交由會員收執以為憑信，惟互助會會員基於多種因素考
      量，諸如以夫妻、子女之名義參加互助會之情形，所在多有，甚或以「行號」
      、「綽號」、「公司」等代號作為互助會會員名義者，亦屬常見，本案自訴人
      於本院陳稱：「（問：會單上會員姓名、資料係由何人製作？會員實際參與互
      助會之人是否即為名單之人？會單如『人人無線』其所指之會員為何？）答：
      由會首就是我本人製作的。會員情形我都很清楚。有的是用公司名稱跟會，有
      的是用私人名義跟會，有的是用先生或小孩的名字跟會，我都是依他們給我的
      姓名資料來製作會單。實際上在參與互助會的人，大部分都是會單上的人，有
      的不一定是會單上之人」、「（問：被告以張伯林、張凱玲名義跟會時，有無
      提到為何不以本人名義跟會？是否不同意他以本人名義跟會，而以要求以家人
      名義跟會？）答：被告沒有特別提到。我也沒有提到不讓他以本人名義跟會，
      要求他以家人名義跟會」、「（問：用先生、小孩名字跟會者，但實際上參與
      互助會的是太太，他們投標時要如何投標？如果與你互助會規定不符合時你如
      何處理？是否該次投標無效？）答：我們互助會規定是要用會單上的名字來寫
      標單，如果用本人名字寫標單的話，該次投標是無效的」、「被告以他人名義
      所跟的會都是開他自己的票給付死會會款」等語（本院卷第八十五至八十六頁
      、一○九、第一四○頁），此外，本會甲、乙二會會單上於會員欄亦載有「人
      人無線」、「女兒紅婚紗」等非自然人之會員，此有會單一份在卷可稽，足徵
      本案自訴人所召集之互助會，確有實際入會人以先生、小孩之名義入會，且會
      首確有要求會員以會單上名義人名義投標之事實，參諸自訴人既未限制被告不
      得以其自己名義入會，且被告係以自己名義開立票據繳納會款，衡情被告孰無
      向自訴人佯稱係張柏林、張凱玲自己欲入會之必要，自訴人對被告為實際之會
      員，僅係於會單上以張柏林、張凱玲名義入會一節，顯有認識，且本會會首、
      會員間於交易習慣上，亦確有以夫妻、子女為「代號」作為識別會首、會員權
      利義務之習慣，而文書為一切意思表示之紀錄證明，旨在以一定之方法表示一
      定之意思，本會對會首、會員而言實際之會員既為被告，而標單上關於投標會
      員之記載雖為張柏林、張凱玲，惟僅係為資識別之用，被告據此製作標單，即
      難認被告有「無製作權」之認識，揆諸首揭說明，尚難遽認被告具偽造文書之
      故意。
二、被訴詐欺取財部分：
（一）施用詐術部分部分：按刑法第三百三十九條第一項詐欺罪之成立，以意圖為自
      己或第三人不法所有，以詐術使人將本人或第三人之物交付為要件。所謂以詐
      術使人交付，必須被詐欺人因其詐術而陷於錯誤，若其使用方法，不能認為詐
      術，亦不致使人陷於錯誤，即不構成該罪（最高法院四十六年臺上字第二六０
      號判例）。本件自訴人認被告施用詐術係以被告用張柏林、張凱玲名義入會並
      填寫標單得標為其論據（本院卷第一一二頁）。惟查甲、乙二會標單上會員之
      記載旨在確認投標者之身分及其與各該會之權利義務關係，而該二會會首、會
      員間於交易習慣上既有以夫妻、子女之名義等代稱作為識別會首、會員之習慣
      ，且就會首而言，其對實際之會員為被告顯有認識等情既如前述，自難認被告
      於前揭標單上之記載，係以欺罔之方法致使會首或會員陷於錯誤。
（二）詐欺取財罪主觀犯意部分：按刑法第三百三十九條第一項之詐欺罪，以行為人
      意圖為自己或他人不法之所有為要件，而所稱「意圖」，即期望之意，亦即犯
      罪之目的，與責任要素之故意有別，屬目的犯，又詐欺案件中行為人是否具不
      法所有意圖，涉及行為人主觀意思，自應透過外在所顯現的客觀事實，綜合審
      認。再債務不履行之態樣繁多，有因當事人間存有抗辯事由而不履行者，有因
      債務人事後財務惡化致一時不能履行者，甚且有債務人惡意之不履行者，然其
      是否構成刑法第三百三十九條第一項之詐欺罪，非可一概而論，端視債務人於
      取得款項之初，是否有為自己或第三人不法所有之意圖，及其所使用之方法是
      否為詐術，並因而使人陷於錯誤，非謂一有不履行之情形，即應論以詐欺罪責
      。查本案既難認被告有施用詐術之行為已如前述，自難以被告行為之手段認定
      被告具不法所有之意圖，至自訴意旨另認被告明知無經濟能力支付會款，竟意
      圖為自己不法之所有參加互助會一節，查被告就甲會部分，於八十八年十月得
      標後，迨至八十九年九月間始未繼續繳納會款，其期間長達近一年，苟被告於
      標取會款之初，自始即抱著將來無履約之意，衡情應無繼續給付前開期間會款
      之必要，至乙會部分，被告雖於第二次開標時即已標取會款，然查被告係應自
      訴人之召集始參加乙會，且被告早已參加自訴人所召集之甲會，並標取甲會會
      款，是自訴人對被告之經濟狀況應有所了解（即被告需錢周轉，已標取甲會會
      款），況前已述及，債務不履行之態樣繁多，豈可因被告事後無法給付會款，
      即認被告於參加乙會之初即有詐欺之意圖，從而自訴人關於此部分，除以被告
      嗣未能依約給付會款外，亦再無提出其它證據以說服本院，是自訴人此部分之
      舉證即有未足，揆諸首揭說明，自亦應為被告有利之認定。
肆、綜上所述，自訴人所舉之證據，不足積極證明被告有詐術之行為，又被告主觀上
    亦難認有詐欺或偽造文書之犯意，自不該當詐欺、偽造文書罪之構成要件，自訴
    人所指被告之犯罪嫌疑，仍有合理之懷疑存在，揆之首開說明，因認被告犯罪尚
    屬不能證明，自應為其無罪之諭知。
據上論斷，應依刑事訴訟法第三百四十三條、第三百零一條第一項，判決如主文。
中      華      民      國      九十三      年       七      月    五   日
                                      臺灣臺中地方法院刑事第十一庭
                                            審判長  法  官  蔡  名  曜
                                                    法  官  蔡  美  華
                                                    法  官  郭  書  豪
右正本證明與原本無異。
如不服本判決，應於送達後十日內向本院提出上訴狀 （須附繕本） ，上訴於台灣高
法院台中分院。
                                                    書記官
中      華      民      國      九十三      年      七      月    五    日
